【裁判字號】    99,訴,1131
【裁判日期】    991214
【裁判案由】    分割共有物
【裁判全文】
臺灣臺南地方法院民事判決              99年度訴字第1131號
原      告  洪國紘
被      告  葉有仁
            王水川
            王春穗
上列當事人間請求分割共有物事件，於民國99年7 月27日辯論終
結，本院判決如下：
    主      文
兩造共有坐落台南縣新化鎮○○○段二七七之一二地號土地、地
目建、面積一一八平方公尺，同段二七七之13地號土地、地目建
、面積一二六平方公尺，及同段二七七之一四地號土地、地目建
、面積一三四平方公尺應合併分割，其分割方法如附圖所示：其
中坐落台南縣新化鎮○○○段二七七之一二地號土地所有權全部
，及同段二七七之一三地號土地如附圖所示甲部分，面積七六平
方公尺，均分歸原告取得；同段二七七之一四地號土地所有權全
部分，及同段二七七之一三地號土地如附圖所示乙部分，面積五
○平方公尺分歸被告取得，並按附表所示應有部分之比例維持共
有。
訴訟費用由被告葉有仁負擔新台幣參仟參佰捌拾陸元，由被告王
水川、王春穗各負擔新台幣肆仟零陸拾參元，其餘新台幣壹萬貳
仟壹佰玖拾壹元由原告負擔。
    事實及理由
一、本件被告王水川、王春穗均經合法通知，無正當理由未於言
    詞辯論期日到場，核無民事訴訟法第386 條所列各款情形，
    爰依原告之聲請，由其一造辯論而為判決。
二、原告主張坐落台南縣新化鎮○○○段277 之12地號土地、面
    積118 平方公尺（下稱277 之12地號土地），同段277 之13
    地號土地、面積126 平方公尺（下稱277 之13地號土地），
    及同段277 之14地號土地、面積134 平方公尺（下稱277 之
    14地號土地），地目均為建，且均為兩造共有，原告之應有
    部分均為35分之18，被告葉有仁之應有部分均為7 分之1 ，
    被告王水川及王春穗之應有部分均各為35分之6 。而系爭土
    地並無不能分割之事由，惟兩造未能達成分割之協議，又被
    告係父子、父女關係，且有房屋坐落於277 之14地號土地，
    故應由被告共同取得277-14地號土地全部，並將277 之13地
    號土地按兩造之應有部分比例分割為如附圖所示甲、乙部分
    ，將如附圖所示乙部分，面積50平方公尺之土地分歸被告取
    得共有，另將277 之12地號土地全部及277 之13地號土地如
    附圖所示甲部分，面積76平方公尺之土地分歸原告取得，爰
    依民法第823 條及第824 條規定提起本件訴訟等語。並聲明
    ：如主文第1 項所示。
三、被告葉有仁未於最後言詞辯論期日到庭，惟據其以前到庭所
    為之聲明及陳述則以277-14地號土地上之房屋係其所有，其
    同意合併分割系爭土地，但希望分割後維持其房屋不要拆除
    ，其同意將其餘空地分割給原告，其子女即被告王水川、王
    春穗也會同意與其共有分割後的土地等語資為抗辯，並聲明
    ：未為聲明。
四、被告王水川另辯稱伊同意分割，並對於原告之分割方案沒有
    意見，但請求將被告應有部分之土地分割在一起等語，並聲
    明：未為聲明。
五、被告王春穗經合法通知，既未到庭，亦未提出書狀作何聲明
    或陳述。
六、本件原告主張277 之12地號土地、面積118 平方公尺，277
    之13地號土地、面積126 平方公尺，及同段277 之14地號土
    地、面積134 平方公尺，地目均為建，且均為兩造共有，原
    告之應有部分均為35分之18，被告葉有仁之應有部分均為7
    分之1 ，被告王水川及王春穗之應有部分均各為35分之6 。
    而系爭土地並無不能分割之事由，惟兩造未能達成分割之協
    議，又被告係父子、父女關係，且有被告葉有仁之房屋坐落
    於277 之14地號土地之事實，業據原告提出土地登記謄本3
    件、地籍圖謄本1 件、照片2 張為證，核屬相符，且經被告
    葉有仁、王水川自認屬實，復經本院依職權會同兩造及台南
    縣新化地政事務所（下稱新化地政所）測量人員勘測現場，
    發現：277 之14地號土地上現有被告葉有仁所有，門牌號碼
    台南縣新化鎮拔林48號1 層鐵皮屋，由被告葉有仁與其孫
    女同住，系爭土地其餘部分則為空地，現亦由被告葉有仁使
    用，在其上種植蔬菜，並設置1 間小倉庫使用等情，亦有本
    院99年10月1 日勘驗測量筆錄及新化地政所對系爭土地占用
    現狀之複丈成果圖各1 件在卷可稽，而被告王春穗經合法通
    知，既未於言詞辯論期日到庭，亦未提出書狀作何聲明或爭
    執，依本院調查證據之結果，自堪信為真實。
七、按各共有人，除法令另有規定外，得隨時請求分割共有物。
    但因物之使用目的不能分割或契約訂有不分割之期限者，不
    在此限。共有物之分割，依共有人協議之方法行之。分割之
    方法不能協議決定，或於協議決定後因消滅時效完成經共有
    人拒絕履行者，法院得因任何共有人之請求，命為下列之分
    配：一、以原物分配於各共有人。但各共有人均受原物之分
    配顯有困難者，得將原物分配於部分共有人。二、原物分配
    顯有困難時，得變賣共有物，以價金分配於各共有人；或以
    原物之一部分分配於各共有人，他部分變賣，以價金分配於
    各共有人。以原物為分配時，因共有人之利益或其他必要情
    形，得就共有物之一部分仍維持共有。共有人相同之數不動
    產，除法令另有規定外，共有人得請求合併分割。民法第82
    3 條第1 項、第824 條第1 項、第2 項、第4 項、第5 項分
    別定有明文。又法院為裁判分割前，應顧及公平、當事人之
    聲明、應有部分之比例與實際是否相當、共有物之客觀情狀
    、性質、價格與經濟價值、共有利益、各共有人之主觀因素
    與使用現狀、利害關係等因素為綜合判斷。
八、經查兩造對系爭土地之應有部分均屬相同，而系爭土地依其
    使用目的並非不能分割，兩造復無不分割之約定，亦不能達
    成分割之協議，既如前述，則原告依前開法律規定，請求合
    併系爭土地後予以裁判分割，要屬有據。又查兩造共有之系
    爭土地，原告之應有部分均為35分之18，被告葉有仁之應有
    部分均為7 分之1 ，被告王水川及王春穗之應有部分均各為
    35分之6 ，系爭土地面積共378 平方公尺，依此比例計算，
    原告可分得系爭土地之面積共194 平方公尺（小數點以下四
    捨五入，下同），被告葉有仁可分得之面積共54平方公尺，
    被告王水川、王春穗可分得之面積共各65平方公尺。而被告
    葉有仁、王水川均同意將其可分得之土地合併分割在一起，
    可知其2 人已同意將分得之土地繼續維持共有，且277 之14
    地號土地上有被告葉有仁所有之1 層鐵皮屋坐落，並由被告
    葉有仁占用，以被告為父子、父女關係，必然希望繼續保有
    該鐵皮屋，是被告王春穗雖未到庭表示意見，本院仍認應由
    被告繼續共有其3 人分得之土地，始符合經濟效用，則被告
    可共同取得之土地面積共184 平方公尺。是原告主張如附圖
    所示之分割方案，由被告共同取得277-14地號土地全部，面
    積134 平方公尺，並將277 之13地號土地按兩造之應有部分
    比例分割為如附圖所示甲、乙部分，將如附圖所示乙部分，
    面積50平方公尺之土地分歸被告取得共有；另將277 之12地
    號土地全部，面積118 平方公尺，及277 之13地號土地如附
    圖所示甲部分，面積76平方公尺之土地分歸原告取得，實與
    系爭土地之使用現況相符，亦經被告葉有仁、王水川同意，
    顯然無危害系爭土地共有人之情狀。本院因認採用原告主張
    之前開分割方案，應屬最有利於系爭土地之利用，並兼顧兩
    造分得土地之經濟效用及全體共有人之利益與期待之分割方
    式。又被告對其分得之土地既仍維持共有，則依被告原可分
    得面積佔分割後合併取得之土地面積之比例，被告對共同取
    得之土地之應有部分應如附表所示。從而原告依民法第823
    條、第824 條規定，請求裁判合併分割系爭土地如主文第1
    項所示，為有理由，應予准許。
九、末按因共有物分割、經界或其他性質上類似之事件涉訟，由
    敗訴當事人負擔訴訟費用顯失公平者，法院得酌量情形，命
    勝訴之當事人負擔其一部。共同訴訟人，按其人數，平均分
    擔訴訟費用。但共同訴訟人於訴訟之利害關係顯有差異者，
    法院得酌量其利害關係之比例，命分別負擔。法院為終局判
    決時，應依職權為訴訟費用之裁判。民事訴訟法第80條之1
    、第85條第1 項、第87條第1 項分別定有明文。經查本件訴
    訟費用即第一審裁判費新台幣（下同）20,503元及新化地政
    所測量規費3,200 元，共計23,703元，有原告提出之本院收
    據1 件、新化地政所地政規費徵收聯單2 件存卷可查，而
    本件係共有物分割訴訟，原告之請求雖有理由，但由被告負
    擔訴訟費用顯失公平，因認應由兩造即全體共有人按系爭土
    地應有部分之比例負擔訴訟費用，是原告應負擔之訴訟費用
    為12,191元，被告葉有仁應負擔訴訟費用3,386 元，被告王
    水川、王春穗應負擔訴訟費用各4,063 元，爰裁判如主文第
    2 項所示。
據上論結，本件原告之訴為有理由，依民事訴訟法第385 條第1
項前段、第80條之1 、第85條第1 項、第87條第1 項，判決如主
文。
中    華    民    國    99    年    12    月    14    日
                  民事第三庭    法  官  林雯娟
以上正本係照原本作成。
如對本判決上訴，須於判決送達後20日內向本院提出上訴狀。
如委任律師提起上訴者，應一併繳納上訴審裁判費。
中    華    民    國    99    年    12    月    14    日
                                書記官  楊建新
┌───────────────────────────┐
│附表：                                                │
├──┬─────────────────┬──────┤
│編號│共有人姓名                        │應有部分比例│
├──┼─────────────────┼──────┤
│1   │被告葉有仁                        │百分之三十  │
├──┼─────────────────┼──────┤
│2   │被告王水川                        │百分之三十五│
├──┼─────────────────┼──────┤
│3   │被告王春穗                        │百分之三十五│
└──┴─────────────────┴──────┘

司法院資訊處製作；財團法人民間司法改革基金會備份。
